臺灣彰化地方法院民事判決
110年度訴字第967號
原      告  蘇建宏  
訴訟代理人  吳紹貴律師
            許嘗訓律師
被      告  陳勝義  
            楊新發  
            莊善    
上列當事人間請求分割共有物事件，本院於民國111年7月28日言
詞辯論終結，判決如下：
    主  文
兩造共有坐落彰化縣○○鄉○○○段○○地號土地，應分割如附圖即彰
化縣北斗地政事務所一一一年六月二十二日北土測字第九八三號
複丈成果圖所示：編號A部分面積2343.55平方公尺分歸被告楊新
發取得；編號B部分面積4775.33平方公尺分歸原告取得；編號C
部分面積969.61平方公尺分歸被告陳勝義取得；編號D部分面積1
284.74平方公尺分歸被告莊善取得。
訴訟費用由原告負擔4925/9667，被告楊新發負擔2417/9667、被
告陳勝義負擔1000/9667、被告莊善負擔1325/9667。
    事實及理由
壹、程序部分：本件被告楊新發經合法通知，未於最後言詞辯論
    期日到場，亦未委任訴訟代理人到庭陳述，且核無民事訴訟
    法第386 條所列各款情形，爰依原告之聲請，由其一造辯論
    而為判決。
貳、實體部分：　　
一、原告主張：坐落彰化縣○○鄉○○○段00地號土地(特定農業區農
    牧用地，面積9373.23平方公尺，下稱系爭土地)為兩造所共
    有，原告之應有部分為4925/9667、被告楊新發為2417/9667
    、被告陳勝義為1000/9667、被告莊善為1325/9667。系爭土
    地雖為農業發展條例(下稱農發條例)第3條第11款所定之耕
    地，然兩造為農發條例修正前成立共有關係，及修正後繼承
    之耕地，依同條例第16條第1項第3、4款、第2項最多應可分
    割為4筆土地，又無因物之使用目的、契約約定不能分割之
    情形，惟因兩造就分割方法無法協議，爰依民法第823條第1
    項規定，訴請裁判分割系爭土地，並主張依彰化縣北斗地政
    事務所111年4月28日北土測字第684號複丈成果圖(見卷第17
    1頁，下稱原告方案)所示之方案分割，編號A部分面積2343.
    55平方公尺分歸被告楊新發、編號B部分面積4775.33平方公
    尺分歸原告、編號C部分面積969.61平方公尺分歸被告陳勝
    義、編號D部分面積1284.74平方公尺分歸被告莊善等語。
二、被告則以：
  ㈠被告陳勝義：伊希望依照目前使用情形分割，系爭土地東側
    的同段97地號也是伊在耕作使用，伊可藉由同段97地號進入
    系爭土地耕作，分割後伊不需要臨路沒有關係，但伊年紀大
    了，身體不好，不希望耕作土地太過狹長，這樣要走太遠，
    伊同意被告莊善方案等語。
  ㈡被告莊善：伊希望照目前使用位置分割，109年7月1日時，土
    地共有人曾簽立分管契約(下稱系爭分管契約)，約定日後分
    割時應依分管範圍之位置分割，請求依分管契約所示範圍分
    割等語(見卷第231頁，下稱被告莊善方案)。
  ㈢被告楊新發未出庭亦未具狀表示意見。
三、得心證之理由： 
  ㈠按各共有人，除法令另有規定外，得隨時請求分割共有物，
    但因物之使用目的不能分割或契約訂有不分割之期限者，不
    在此限；共有物分割之方法不能協議決定，或於協議決定後
    因消滅時效完成經共有人拒絕履行者，法院得因任何共有人
    之請求，命為原物或變價之分配，民法第823條第1項、第82
    4條第2項分別定有明文。查原告主張系爭土地為兩造依前開
    應有部分比例共有，系爭土地使用分區為特定農業區，使用
    地類別為農牧用地，面積9373.23平方公尺等情，有土地登
    記謄本在卷足憑（見卷第21、23頁）。再系爭土地雖為特定
    農業區之農牧用地，惟參諸土地登記謄本之記載，系爭土地
    係於農發條例89年1月4日修正施行前即共有，又原告因繼承
    、買賣關係取得目前之應有部分，依該條例第16條第1項第3
    、4款規定，仍得分割為單獨所有，最多得分割為4筆單獨所
    有之土地等節，有彰化縣北斗地政事務所110年11月3日北地
    二字第1100006267號函在卷為憑(見卷第65、66頁)；系爭土
    地並無因物之使用目的不能分割之情形，兩造亦無分割協議
    及不分割之約定等情，因兩造未能達成協議致無從協議分割
    ，是以原告訴請裁判分割共有物，自應准許。被告莊善雖主
    張系爭分管契約第6條即為分割協議云云，然被告莊善並未
    提出系爭分管契約之原本而僅提出影本，原告則提出契約原
    本，經本院勘驗該契約原本，其上僅有原告、被告楊新發、
    訴外人楊福財之簽名與印文，被告莊善、陳勝義均未於系爭
    分管契約簽署等節，業據本院勘驗明確(見卷第214頁)，足
    認系爭分管契約乃訴外人楊福財出售系爭土地應有部分之前
    ，與被告楊新發及原告所簽訂，並未經全體共有人簽署。然
    按共有物之協議分割，係以消滅各共有人就共有物之共有關
    係為目的，應由共有人全體參與分割之協議，其協議分割契
    約始能有效成立。且協議分割契約成立後，應由共有人全體
    均依協議分割契約履行，始能終止各共有人間之共有關係。
    則系爭分管契約雖有約定分割方式，然未經全體共有人簽署
    ，自非分割協議，從而，原告主張系爭土地並無分割協議，
    應屬有據。
  ㈡次按裁判分割共有物，屬形成判決，法院定共有物之分割方
    法，固應斟酌當事人之聲明、共有物之性質、經濟效用及全
    體共有人之利益等，而本其自由裁量權為公平合理之分配，
    但並不受當事人聲明、主張或分管約定之拘束（最高法院93
    年度台上字第1797號裁判要旨參照）；又按共有物分割應審
    酌共有人之應有部分比例，各共有人之意願，各共有人間有
    無符合公平之原則及整體共有人之經濟利益等因素為通盤之
    考量，以求得最合理之分割方法。經查： 　
　1.系爭土地南側鄰排水溝渠及柏油路、北側與西側均鄰私人田
    地、東側鄰小水溝，地界線平整，地形平坦，為南北狹長型
    之梯形狀土地，目前由兩造分管耕種並以田埂為界，最西側
    為被告楊新發耕作之稻田，由南側延伸至系爭土地北側地籍
    線，分管範圍內有抽水馬達供楊新發灌溉使用並由南側水溝
    排水；中間部分倒L型為原告使用，即系爭土地東北側未鄰
    路部分亦為原告使用，原告使用範圍之中央有水井及馬達；
    系爭土地東側中段為被告陳勝義使用，該位置未鄰南側道路
    ，被告陳勝義稱東側鄰地亦由其耕作，可由東側鄰地駕駛耕
    耘機進入系爭土地耕作，並由東側水溝排水；東南側為被告
    莊善使用，由南側排水等節，業據本院偕同兩造至現場履勘
    明確，並囑託彰化縣北斗地政事務所測量兩造目前使用範圍
    之位置與面積，有本院勘驗筆錄、現場照片、彰化縣北斗地
    政事務所111年2月15日北土測字第216號複丈成果圖在卷可
    參(見卷第87至115頁)，堪認屬實。
　2.被告莊善主張兩造已有分管契約，並約定應依分管範圍分割
    云云。然分管契約係以共有關係繼續存在為前提，協議分割
    契約則係以消滅共有關係為目的，是於共有人請求分割共有
    物時，應解為有終止分管契約之意思，且共有物分割之方法
    亦不受分管契約之拘束，故裁判上分割共有土地時，並非必
    須完全依分管契約以為分割，而應斟酌土地之經濟上價值，
    並求各共有人分得土地之價值相當，利於使用。查系爭土地
    僅南側臨路及排水溝渠，其餘3側均未臨路，是系爭土地南
    側之價值較高，北側價值較低應屬明確，而原告就系爭土地
    之應有部分為4925/9667，超過1/2；被告楊新發就系爭土地
    之應有部分為2417/9667，約占1/4，渠等2人之應有部分面
    積已逾系爭土地之3/4，然依系爭分管契約，原告與被告楊
    新發臨路之寬度約僅為1/2(見卷第189頁)，其餘臨路部分之
    1/2均為被告莊善之分管範圍，是系爭分管契約對被告莊善
    之外之其餘共有人已有不公。又被告莊善於本院審理時表示
    以前就是這樣，不同意對其他共有人為價值找補等語(見卷
    第217頁)，是本院認被告莊善之分割方案係使其獲利而使其
    他共有人蒙受損害，顯然不符公平原則，自不適當。
　3.審諸原告之分割方案，係將系爭土地之西側分歸被告楊新發
    所有、中段及系爭土地之東北側分歸原告所有、東側中段分
    歸被告陳勝義所有、南段分歸被告莊善所有，已考量系爭土
    地目前之使用情形，儘量依各共有人使用現狀定分割方法，
    以維持現狀，減少共有人所受損害；並將臨路面寬盡量依共
    有人應有部分比例分配，即衡量被告莊善、陳勝義合計之應
    有部分約1/4，與被告楊新發大致相符，則被告莊善之臨路
    寬度調整為與被告楊新發相同均為20公尺，而原告之應有部
    分面積已逾1/2，分歸其所有之編號B臨路寬度卻僅為28.6公
    尺，堪認原告方案並無對原告有利而侵害其他共有人權益之
    情形。至被告陳勝義分得之編號C部分雖未鄰路，然編號C東
    側之同段97、98地號土地均為被告陳勝義所使用一事，業據
    被告陳勝義陳述明確(見卷第216頁)，並有土地謄本在卷為
    憑(見卷第165頁、不公開資料袋)，足認被告陳勝義分得之
    編號C部分仍得經由同段97、98地號土地與道路相連；又如
    將系爭土地臨路寬度以被告陳勝義、莊善之應有部分比例分
    配，被則告陳勝義之臨路寬度僅約6米，此有原告起訴狀附
    圖所示之分割方案為據(見卷第19頁)，該寬度過窄不利於農
    機使用，被告陳勝義表示大台的農機無法迴轉，且伊年紀大
    了，無法走到最北側看水，伊不想改變，不用道路等語(見
    卷第71頁)，則本院考量被告陳勝義之意願與分割後編號C土
    地仍可藉由鄰地通行，應認原告方案應無不當。
　㈢從而，本院審酌原告方案係依據土地使用現況規劃；且分割
    線均筆直，各坵塊形狀完整，於未來使用並無明顯不利，符
    合公平及經濟效益，亦無獨厚一人而有損經濟效用之情形；
    兼衡共有物之性質、共有人之意願、利害關係等各項因素，
    認依原告方案即附圖所示方案分割系爭土地，尚屬公允、適
    當而可採。
四、綜上所述，系爭土地依其情形並非不能分割，共有人間亦無
    不能分割之約定，然未能達成分割協議，則原告訴請裁判分
    割，核無不合，應予准許。經本院綜觀各共有人之應有部分
    、使用現況、各共有人對於系爭土地之生活、情感依附關係
    、土地應永續經營之原則，並審酌系爭土地之地形、使用地
    類別及使用分區、將來實際使用暨市場交易之可能性與價值
    、道路聯絡情形、分割前後之土地格局方整性、各共有人間
    利益平衡，及共有物之經濟效用得於分割後達效益最大化等
    節，認系爭土地按如附圖所示方法分割，較為公平合理，爰
    依此定系爭土地之分割方法，俾利兩造。
五、末按分割共有物之訴，本質上屬無訟爭性之非訟事件，兩造
    本可互換地位。本件原告起訴雖於法有據，但被告之應訴實
    因訴訟性質所不得不然；且定共有物分割之方法，可由法院
    自由裁量為適當之分配，不受任何共有人主張之拘束，則本
    件縱准原告分割共有物之請求，並採行原告方案分割，然因
    分割共有物之訴，係以請求分割共有物之形成權為訴訟標的
    ，當事人所提出之分割方法，僅供法院之參考，其分割方法
    ，對於各共有人而言，並無勝負之問題，當事人提出其認為
    適當之分割方法，應認屬防禦其權利所必要，故本件訴訟費
    用之負擔，自應由兩造各按其應有部分之比例負擔較為合理
    ，爰就訴訟費用負擔判決如主文第二項所示。
六、本件事證已臻明確，兩造其餘攻擊防禦方法及未經援用之舉
    證，經審酌核與本件判決結果不生影響，不再逐一論述，附
    此敘明。
七、訴訟費用負擔之依據：民事訴訟法第80條之1。
中　　華　　民　　國　　111 　年　　8 　　月　 11 　　日
                  民事第二庭    法　官　王姿婷
以上正本係照原本作成。
如對判決上訴，應於判決送達後20日內向本院提出上訴狀。如委
任律師提起上訴者，應一併繳納上訴審裁判費。
中　　華　　民　　國　　111 　年　　8 　　月　　12　　日
                                書記官　謝志鑫